【裁判字號】    92,台上,309
【裁判日期】    920214
【裁判案由】    遷讓房屋
【裁判全文】
最高法院民事判決                                九十二年度台上字第三○九號
     上  訴  人   甲○○
                ︵即大拼酒餐廳.
     訴訟代理人   張績寶律師
     被 上訴 人   何金三
                ︵即祭祀公業何合季之管理人︶
                  何富源
                ︵即祭祀公業何合季之管理人︶
                  何言添
                ︵即祭祀公業何合季之管理人︶
                  何通海
                ︵即祭祀公業何合季之管理人︶
                  何基宏
                ︵即祭祀公業何合季之管理人︶
    共      同
    訴訟代理人  劉佳田律師
右當事人間請求遷讓房屋事件，上訴人對於中華民國九十年三月二十日台灣高等法院
台中分院第二審判決︵八十八年度上字第一三四號︶，提起上訴，本院判決如左：
    主  文
原判決關於駁回上訴人之上訴暨該訴訟費用部分廢棄，發回台灣高等法院台中分院。
    理  由
本件被上訴人主張：上訴人並無任何權源，竟占用伊所有之門牌台中市西屯區何厝西
巷一號房屋如原判決附圖︵下稱附圖︶所示Ａ、Ｂ、Ｃ、Ｅ部分︵下稱系爭房屋︶；
上訴人提出租賃契約縱可信為真正，亦不得認租賃標的物為系爭房屋；況系爭房屋已
有收回改建之必要，上訴人於接獲伊收回改建通知後，系爭租約亦已終止，伊有權取
回租賃物；上訴人已逾五年未納租金，伊已於訴訟中定期催告上訴人給付，上訴人迄
未至債務履行地給付，伊業已以書狀及存證信函為終止租約之通知；上訴人從未通知
伊應支付何項租賃物有益費用，伊亦從不知上訴人有何有益費用支出，自無從為反對
意思表示，故上訴人不得要求任何有益費用之償還，況租賃物之有益費用支出，與租
賃物之返還，並無同時履行抗辯權之適用，因本於所有物返還請求權及租賃物返還請
求權而為請求等情，求為命上訴人遷出並返還系爭房屋之判決︵被上訴人與第一審共
同原告祭祀公業何合誠季共同起訴請求上訴人遷出並返還系爭房屋，第一審為被上訴
人全部勝訴之判決，上訴人聲明不服，提起第二審上訴，原審將第一審所為命上訴人
遷出並返還系爭房屋於祭祀公業何合誠季部分廢棄，改判駁回祭祀公業何合誠季第一
審之訴，祭祀公業何合誠季未聲明不服；上訴人則對原判決全部聲明不服，提起第三
審上訴；關於上訴人對祭祀公業何合誠季第三審上訴部分，另結︶。
上訴人則以：系爭房屋為祭祀公業何合季所有；上訴人於民國七十一年間即與被上訴
人當時管理人何茂元、何通棟、何同修︵以何合季祭祀公業管理人名義︶，就系爭房
屋訂立租約，並非無權占有；伊所承租部分，均不得割裂使用，故可憑此推知系爭租
賃契約所指劃紅線部分，應為如附圖所示Ａ、Ｂ、Ｃ、Ｅ部分；被上訴人主張收回改
建，既未定相當期限通知，其終止之意思表示無效，況被上訴人自始未提出改建計劃
之相關證據，且未支付遷移費及上訴人就支出之有益費用前，伊得拒絕遷出；伊前曾
納過租金，非分文未繳，因被上訴人管理人更替，且有多人，故伊不知應將租金支付
何人，且已依法提存，被上訴人不得憑此主張終止租約云云，資為抗辯。
原審就被上訴人祭祀公業何合季、上訴人間之訴訟，維持第一審所為命上訴人遷出並
返還系爭房屋於祭祀公業何合季部分之判決，駁回上訴人該部分之上訴；並將第一審
所為祭祀公業何合誠季對上訴人勝訴之判決廢棄，改判駁回祭祀公業何合誠季之訴︵
祭祀公業何合誠季未聲明不服︶。無非以：被上訴人何合季祭祀公業主張伊為系爭房
屋所有人，且上訴人占有系爭房屋等情，為上訴人所不爭執。應審究者，乃上訴人辯
稱：其七十一年間與祭祀公業何合季當時管理人何茂元、何通棟、何同修︵下稱何茂
元等三人︶就系爭房屋訂立租約，非無權占有云云，是否可採。經查：上訴人提出之
系爭房屋租賃合約書是在七十一年一月三日訂立，而何茂元等三人自三十八年起即登
記為公業管理人，有土地登記簿謄本可稽，證人何茂元並證稱：合約書是其簽名的，
當時是掛名主任管理員，實際上的管理者是已去世的何通棟云云，卷附台灣台中地方
法院七十六年度訴字第九一○號刑事判決，僅可證明何茂元等三人於七十二年九月及
七十三年三月十日犯罪，訂約當時何茂元等三人確實具有管理人之身分，其與上訴人
所訂之合約書自為有效；上訴人雖無法提出合約書附件，供查證如附圖所示Ａ、Ｂ、
Ｃ、Ｅ部分即為租賃物範圍，然同住在系爭房屋附近之證人何再添、何榮福，均一致
證稱：上訴人現在使用的部分，大概就是其承租的範圍云云，何榮福並提出其等各租
用人使用之範圍圖示，上訴人使用範圍，即包括附圖所示Ａ、Ｂ、Ｃ、Ｅ等部分，上
訴人承租系爭房屋係為居住之用，附圖所示Ａ、Ｂ、Ｃ、Ｅ部分為住房、客廳，須一
併租用，始合乎居住之用，足認上訴人租用之系爭房屋即附圖所示Ａ、Ｂ、Ｃ、Ｅ部
分，上訴人與被上訴人祭祀公業何合季間，就系爭房屋有租賃關係。惟依租賃合約書
第四條記載，扣每月代金新台幣︵下同︶五百元外，每半年仍應付九千元，故每半年
租金為一萬二千元，五年共十二萬元，上訴人均未繳納，經被上訴人祭祀公業何合季
以八十七年二月十八日準備書狀通知上訴人，繳交五年共十二萬元之租金，上訴人於
同日收受書狀，卻置之不理，祭祀公業何合季另於八十七年三月二日以台中法院郵局
第九二五號存證信函通知上訴人終止租約，兩造間之租賃關係即於是日終止，契約既
經終止，上訴人於八十九年一月六日始將租金提存，不影響終止之效力；上訴人應知
祭祀公業何合季管理人雖有多人，其對其中一人為交付，即生清償之效力，其前向何
通棟一人繳納租金，即足證明其應知悉向任一管理人繳納即可，是上訴人所謂，不知
應向何人繳納云云，並無足取。又承租人所有民法第四百三十一條第一項之費用償還
請求權，與其在租賃關係終止後所負返還租賃物之義務，非有互為對價之關係，不得
藉口其支出之有益費用未受清償，即拒絕租賃物之返還；縱雙方有租賃關係存在，上
訴人尚不得以有益費用尚未償還，而拒絕租賃物之返還。末按民法第八百二十八條第
二項後段規定，公同共有物其他權利之行使，仍需得公同共有人全體同意，而所謂其
他權利之行使，自包括就公同共有物之使用收益；又同法第八百二十七條第二項雖規
定各公同共有人之權利，係及於公同共有物之全部，惟其權能之行使，應受公同關係
所由生之法律規定或契約約定之限制或拘束，此乃基於公同共有之特性所使然。公同
共有人不得主張公同共有物有其特定部分。上訴人雖為祭祀公業何合季之派下員，但
其未得全體公同共有人之同意，則不得主張得使用收益公同共有物特定部分，而害及
其他共同共有人之權利，不能認上訴人對系爭房屋得使用受益。租賃契約既經終止，
上訴人無權占有系爭房屋，被上訴人祭祀公業何合季本於所有物返還請求權，得請求
上訴人遷出返還系爭房屋。至祭祀公業何合季與祭祀公業何合季為二不同之祭祀公業
，唯於七十二年間合併公告，業經台中市西屯區公所以八十九年四月二十五日八九公
所民字第五六一八號函載卷，系爭房屋租賃合約，係被上訴人祭祀公業何合季與上訴
人所簽訂，契約當事人為祭祀公業何合季、上訴人，祭祀公業何合誠季非契約當事人
，何合誠季祭祀公業本於租賃關係，請求上訴人返還系爭房屋即無所據，不應准許等
詞，為其判斷之基礎。
按判決書理由項下，應記載關於攻擊或防禦方法之意見，民事訴訟法第二百二十六條
第三項定有明文。法院為被告敗訴之判決，而其關於防禦方法之意見有未記載於判決
理由項下者，即為同法第四百六十九條第六款所謂判決不備理由。查上訴人於原審主
張其於八十八年一月十一日支付八十七年上半年之租金，並將租金提存於法院云云，
並提出八十八年一月十一日存證信函及郵政匯票、台灣台中地方法院八十七年度存字
第一○一八號、八十九年度存字第六六號、八十九年度存字第五二八九號提存書為其
證據︵見原審卷第二六八、二六九、二七四｜二八○頁︶，自屬重要之防禦方法，原
審僅就其中八十九年度存字第六六號提存書為論斷，認上訴人係於被上訴人祭祀公業
何合季於八十九年一月六日始將租金提存，就其他之證據卻恝置不論，自難謂無判決
不備理由之違法。其次，依卷附租賃合約書第四條載：﹁扣甲方︵祭祀公業何合季︶
補貼乙方︵上訴人︶燒香點火代金每月五百元正後，乙方需付甲方每半年新台幣玖仟
元。﹂︵見一審卷第三六頁反面︶，則上訴人辯稱：其應付之五年租金為九萬元云云
︵見一審卷第六四頁反面、六五頁︶，似非全然無據；又上訴人辯稱：關於系爭房屋
之租金向由前任管理人何通棟至上訴人住處收取，其已於八十七年二月二十一日以函
通知被上訴人收取云云，似以系爭房屋之租金為往取債務為其防禦方法，此攸關被上
訴人催告上訴人支付租金之法效，原審未於判決理由項下載明其取捨之意見，於法亦
有未合。上訴論旨，指摘原判決關於其敗訴部分為不當，求予廢棄，非無理由。
據上論結，本件上訴為有理由，依民事訴訟法第四百七十七條第一項、第四百七十八
條第一項，判決如主文。
中      華      民      國    九十二    年      二      月      十四    日
                              最高法院民事第六庭
                                  審判長法官  吳  正  一
                                        法官  劉  福  來
                                        法官  鄭  玉  山
                                        法官  黃  義  豐
                                        法官  朱  建  男
      右正本證明與原本無異
                                              書  記  官
中      華      民      國    九十二    年      二      月    二十六    日


司法院資訊處製作；財團法人民間司法改革基金會備份。
